臺灣高等法院花蓮分院民事判決　九十三年上易字第一八號
　　上　訴　人　交通部觀光局花東縱谷國家風景區管理處
　　法定代理人　乙○○
　　訴訟代理人　陳清華律師
　　被 上 訴人　甲○○
右當事人間給付買賣價金事件，上訴人對於臺灣花蓮地方法院九十二年度訴字第一六
三號中華民國九十三年一月十九日第一審判決，提起上訴，經於九十三年　月　　日
言詞辯論終結，本院判決如左：
　　主　　文
原判決廢棄。
上訴人應於被上訴人將附表土地應有部分玖分之壹移轉登記於上訴人同時，給付被上
訴人新台幣壹佰肆拾柒萬貳仟參佰零壹元。
第一、二審訴訟費用由上訴人負擔五分之四，餘由被上訴人負擔。
　　事　　實
甲、上訴人方面：
　一聲明：(一)原判決廢棄。
  　　　　(二)被上訴人在第一審之訴駁回。
　二陳述及所用證據除核與原審判決書相同，予以引用外，補稱：人民財產權固應予
　　以保障，然保障人民財產亦須符合法律規定，而根據土地徵收條例第二章「徵收
    程序」之規定，有關土地徵收程序，係採「協議價購先行、徵收補償次之」之原
    則，亦即先由需地機關與人民以協議價購方式取得土地所有權，倘若協議價購不
    成，人民則可另闢蹊徑，請求需地機關辦理徵收作業，以達保障人民財產權之目
    的，此觀土地徵收條例第二章有關「徵收程序」之規定甚明，非謂協議價購不成
　　，人民財產權即無從保障，原審似因未諳土地徵收補償條例「協議價購先行，徵
    收補償次之」之徵收程序，遽邇認定上訴人應即給付買賣價金，否則人民財產權
    即無由保障，揆諸前揭說明，容有未洽，合先明。次查，被上訴人係根據鯉魚
    潭風景特定區協議價購協調會協調結論請求上訴人逕為給付價購買賣價金，是本
    件爭點在於被上訴人依據價購協調會協調結論訴請上訴人給付價購買賣價金，是
    否有理？經查，有關價購買賣價金之給付，乃價購作業完成後所生之義務，價購
    作業尚未完成之前，根本無所謂給付價購買賣價金之義務可言，本件價購協調會
    協調結論(二)略為「．．．俟花蓮縣政府移交本處接管後，即擇期通知土地所有權
    人辦理價購作業。」並特別加註（擬應視當時之實際情形依規定辦理）等語，以
    求周延，而所謂「擇期通知土地所有權人辦理價購作業」，意指價購作業尚未著
    手辦理之意，既然價購作業尚未著手辦理，迄今未變，請求上訴人給付價購買賣
    價金，根本言之過早．被上訴人失之操切，於價購作業程序尚未著手辦理之前，
    貿然訴請上訴人給付買賣價金，顯乏所據，原審未予詳究，率准被上訴人原審之
    訴，揆諸前揭說明，尚有未合，應予廢棄。復查，本件微論由召開協調會議之時
    空背景，包括：(一)當時鯉魚潭風景特定區尚未移交上訴人接管；(二)並非所有地主
    全部出席與會（參見協調會議簽到簿）；(三)當時所列十五筆土地，預估價購經費
    00000000元（參原審被證五），僅為「冰山一角」，嗣後清查發現，鯉
    魚潭風景特定區必須價購或徵收之私有土地，多達四十一筆，價購經費更高達四
    億餘元（參原審被證六）；(四)上訴人召開者為「鯉魚潭風景特定區價購〔協調〕
    會議」，性質上僅為「協調」會議，並非終局之決議，等情以觀，系爭價購協調
    會議，僅為上訴人辦理價購作業之「前置作業」程序，並非拍板定案之最後結論
    ，被上訴人尚不得據此請求上訴人給付買賣價金。況查，徵收土地價購程序，尚
    須經過：(一)與所有地主協調；(二)所有地主開立同意書；(三)報請交通部觀光局核准
    及(四)與所有地主簽訂正式買賣契約書等程序，方可拍板定案，並非「一蹴可成」
　　。又如兩造買賣關係成立，主張對被上訴人行使同時履行抗辯權。
乙、被上訴人方面：
　一聲明：如主文。
　二陳述及所用證據均核與原審判決書記載者相同，均予以引用。
　　理　　由
一、本件上訴人之法定代理人已變更為乙○○，經其表明願承受訴訟，又上訴人上訴
    後，被上訴人訴之聲明變更為如主文第二項所示，依民事訴訟法第四百四十六條
    第一項、第二百五十五條第一項第二款規定，被上訴人請求之基礎事實同一，應
　　予准許，均合先明。
二、本件被上訴人於原審起訴主張：
　(一)被上訴人為坐落花蓮縣壽豐鄉○○段第六二七、六二九、六二九之一、六三○、
　　六三一、六三二、六四一、六四二、六四三、六四五、六四五之一地號土地（下
　　稱系爭土地）之所有權人，應有部分均為九分之一，系爭土地於二十年前即經花
　　蓮縣政府編定為鯉魚潭風景特定區，並由花蓮縣政府占有使用規劃為公園，被上
　　訴人二十年來均不能使用收益系爭土地，損失慘重，經多年陳情，終獲上訴人於
　　民國（下同）九十年七月十九日以九十觀谷企字第二五三四號通知召開系爭土地
　　協議價購協調會，雙方於九十年七月二十七日在花蓮縣壽豐鄉公所調解會議室協
　　調價購，經雙方結論為：「1.土地所有權人原則同意價購方式處理，按價購當期
　　之公告現值加七成補償地價，無地上改良物補償，如有其他意見以專案處理。2.
　　鯉魚潭風景特定區俟花蓮縣政府移交本處接管後，即擇期通知土地所有權人辦理
　　價購作業。」故系爭土地已經雙方意思表示一致協議價購之價格為當期（九十年
　　度）之公告現值加七成，依民法第一百五十三條第一項及第三百四十五條第二項
　　規定，雙方買賣契約已合法成立，僅附帶條件為「俟花蓮縣政府移交本處（指上
　　訴人）接管後」辦理付款作業。花蓮縣政府已於九十一年一月份即將鯉魚潭風景
　　特定區移交上訴人接管，系爭土地價購付款條件已成就，上訴人自應依協議價購
　　之協調結論付款，但上訴人卻一再拖延，不顧人民權益，有失政府威信。
　(二)本件協調價購時，因漏列潭北段第六三三地號土地，經被上訴人提出討論請求一
　　併列入價購，上訴人答覆「花蓮縣政府辦理鯉魚潭風景特定區公共設施徵收土地
　　資料送本處時，並無包括花蓮縣潭北段第六三三地號土地，因此，九十年度本處
　　擬價購或徵收土地之公告現值並未調整，其他均統一調整每平方公尺五二○○元
　　整。該宗土地將另案處理」，因此雙方作成協調結論時，加註「擬應視當時之實
　　際情形依規定辦理」，係指所漏列第六三三地號土地將另案處理而言。兩造買賣
　　價格及付款時期既已一致，即均應受拘束，不能再擬定應視「移交接管」當時之
　　情形決定是否買賣成立，或移交接管後再訂立第二次買賣契約。如依上訴人解釋
　　「擬應視當時之實際情形依規定辦理」之內容，協調結論形同具文，要不要價購
　　均由上訴人決定。系爭土地已由政府使用二十年。
  (三)花蓮縣政府於九十二年四月一日以府觀技字第○九二○○三一六二○○號函通知
　　上訴人略以：鯉魚潭風景特定區已移交貴處接管，請依協調價購會議記錄擇期通
　　知土地所有權人辦理價購作業，故有關土地請貴處惠予依法辦理徵收價購。可見
　　花蓮縣政府亦以協調結論通知上訴人擇期辦理價購，並不因附註事項影響買賣契
　　約之成立，雙方毋庸另立買賣契約或再度協調價購。上訴人已自認「上訴人當時
　　雖應允價購系爭土地」，但附帶條件「擬應視當時之實際情形依規定辦理」，惟
　　本件價購契約早已成立，僅附帶付款條件為移交接管後始付款而已，被上訴人自
　　得催請上訴人履約。
  (四)依土地徵收條例第十一條、該條例施行細則第十四條規定，係指未能達成價購協
    議時，得申請徵收，對於徵收不服，始得依該條例第二十二條提出異議；本件兩
　　造已達成價購協議，屬私權爭執，被上訴人依價購協議請求給付買賣價金，普通
　　法院即有審判權。
三、上訴人則以：
　(一)本件上訴人召開系爭土地價購協調會議，係依據土地徵收條例第十一條公益用地
　　取得規定，於徵收土地前，先行協議價購，對於土地徵收之處分不服時，依土地
　　徵收補償條例第二十二條規定，須循異議、復議及行政訴訟程序提出救濟，土地
　　徵收補償條例性質上為公法，並非私法，因此本件對於土地徵收前之價購協議有
　　所主張，應循行政救濟途徑向行政法院提出，被上訴人依價購協議向普通法院提
　　起給付買賣價金之訴，顯有未洽。
  (二)系爭土地所在之鯉魚潭風景特定區都市計畫係於六十五年六月七日由花蓮縣政府
    公布正式實施，因囿於地方政府財政拮据，行政院於七十八年「加速都市計畫公
    共設施保留地取得及財務計畫」專案內擬定，鑑於七十七年九月五日屆滿之公共
    設施私有保留地，徵購經費即高達五千二百餘億元，以後陸續到期之私有保留地
    徵購經費亦高達二千七百餘億元，所需經費龐大，遂規定省市超過八公尺以上道
    路及人口二十萬以上之公園優先辦理徵收取得作業，鯉魚潭風景特定區因未符合
　　上述優先徵收標準，故花蓮縣政府將鯉魚潭風景特定區於九十一年移交上訴人時
　　，即因上揭規定，未完成徵收價購程序。
　(三)鯉魚潭風景特定區係於九十一年一月份由花蓮縣政府移交上訴人接管，上訴人於
　　經管鯉魚潭風景特定區前即與被上訴人等地主召開協調會議，然當時因上訴人尚
　　未正式接管鯉魚潭風景特定區，有關接管之相關細節，如時間、方式、範圍尚未
　　議定，且又涉及花東縱谷風景特定區整體發展計畫，價購方案須視上訴人整體發
　　展計畫內容、時間及政府財政而定，因此協調結論(二)尚有「擬應視當時之實際情
　　形依規定辦理」之附註，因此本件價購協議，並非花蓮縣政府移交鯉魚潭風景特
　　定區後，條件即為成就，而須另視上訴人接管後實際情況依規定辦理。
  (四)有關花東縱谷風景特定區之建設發展，被告咸依行政院核定之「花東縱谷風景特
    定區觀光整體發展計畫」內容及期程辦理，整體發展計畫範圍甚廣，故相關計畫
    之執行均依輕重緩急，視實際情況需要加以擬定，尤其土地購置部分更與政府財
　　政預算編列息息相關，須依政策執行需要加以擬定，非上訴人所得片面決定。就
　　系爭土地價購部分，因目前政府尚無預算編列，上訴人無法辦理價購作業，是依
　　據兩造就系爭土地價購作成之「擬應視當時之實際情形依規定辦理」之結論，本
　　件依目前實際情形無法辦理價購作業，被上訴人訴請給付價金，顯與協調會議所
　　作成之結論不符。且有關政府購買公共設施保留地所需經費高達數千億元，倘若
　　可不問政府財政預算編列，開此先例，全國各地公共設施保留地之地主必紛起效
　　尤，形成連鎖效應，勢必拖垮政府財政。
  (五)系爭土地所在之鯉魚潭風景特定區係由花蓮縣政府於六十五年間依都市計劃法劃
    屬公共設施保留地，且因系爭土地不符合優先價購規定，致鯉魚潭風景特定區移
　　交上訴人接管前，花蓮縣政府無法辦理徵收作業。而系爭土地之所以未完成徵購
　　作業，除上述政府財政因素外，另因當時地主不同意劃為公園綠地，擬爭取改劃
　　為商業區所致，至九十二年三月十一日花蓮縣政府依都市計劃法第二十一條暨內
　　政部函公告「變更鯉魚潭風景特定計畫案」，決定變更為公園用地，被上訴人見
　　系爭土地變更為商業區之希望破滅，乃再轉向上訴人要求價購系爭土地。本件並
　　非上訴人故不辦理價購作業，而係鯉魚潭風景特定區開發計畫尚未定案，尤其本
　　件被上訴人僅為系爭土地共有人之一，其餘共有人均未聯名具狀訴請給付買賣價
　　金，足見被上訴人提起本件訴訟嘗試之成分居多，倘若貿然准許，必引起其他地
　　主群起跟之，對目前政府財政情形無異雪上加霜。
  (六)價購作業基於公平原則之考量，須徵得所有地主之同意，否則即須以徵收方式辦
    理，九十年七月二十七日召開價購協調會議時，花蓮縣壽豐鄉○○段十三地號土
    地之地主邱金蓮並未出於與會，既然當時公共設施用地地主並非全部出席與會，
　　如何可謂上訴人已同意給付價金。且徵收土地價購程序，須經過與所有地主協調
　　、地主開立同意書、上訴人報請交通部觀光局核准，與所有地主簽訂正式買賣契
　　約書等程序，且會議紀錄結論為「擇期辦理價購作業」，並非「擇期給付價金」
　　，尤其所謂「擬應視當時之實際情形依規定辦理」，非如被上訴人所稱係指潭北
　　段第六三三地號土地將另案處理而言等語資為抗辯。
四、兩造不爭執之事實：
　(一)被上訴人所提兩造九十年七月二十七日「交通部觀光局花東縱谷國家風景區管理
　　處辦理『花蓮縣壽豐鄉○○段六二五地號』協議價購協調會議記錄」為真正。（
　　附於原審卷二二至二五頁）依該會議記錄協調結論記載：「1.土地所有權人原則
　　同意價購方式處理，按價購當期之公告現值（五千二百元）加七成補償地價，無
　　地上改良物補償，如有其他意見以專案處理。2.鯉魚潭風景特定區俟花蓮縣政府
　　移交本處（即上訴人）接管後，即擇期通知土地所有權人辦理價購作業（擬應視
　　當時之實際情形依規定辦理）」。
　(二)系爭土地為被上訴人所有，應有部分均為九分之一，屬鯉魚潭風景特定區範圍之
    公共設施保留地。鯉魚潭風景特定區已於九十一年一月份由花蓮縣政府移交上訴
    人接管，目前系爭土地上有道路、草坪、樹木及涼亭，均為花蓮縣政府所施作之
    公園設施。
五、本件兩造所爭執之處，應在於(一)本件被上訴人主張的事實究為公法關係或私法關
　　係，本院有無審判權？(二)被上訴人依協調會議記錄（九十年七月二十七日）主張
　　兩造間就系爭十一筆土地已經成立買賣契約，上訴人應依照當期公告土地現值加
　　七成（即每平方公尺八千八百四十元）給付價金有無理由？
六、經查：
　(一)就爭點(一)部分：按訴訟事件是否屬普通法院之權限，應以被上訴人起訴主張為訴
　　訟標的之法律關係是否屬於私法上之爭執為斷。（最高法院八十八年度台抗字第
　　三○一號、八十八年度台抗字第一六八號判決可參）。本件被上訴人起訴主張兩
　　造間就系爭土地存有買賣關係，請求上訴人給付買賣價金，所依據之訴訟標的法
　　律關係為民法之規定，依據前述說明，本院自有審判權，合先敘明。
  (二)就爭點(二)部分：
  1.按憲法第十五條關於人民財產權應予保障之規定，旨在確保個人依財產之存續狀
    態行使其自由使用、收益及處分之權能，並免於遭受公權力或第三人之侵害，俾
    能實現個人自由、發展人格及維護尊嚴。如因公用或其他公益目的之必要，國家
    機關雖得依法徵收人民之財產，但應給予相當之補償，方符憲法保障財產權之意
    旨。（大法官會議釋字第四○○號意旨可參）。系爭土地為鯉魚潭風景特定區之
    公共設施保留地，且目前系爭土地上有花蓮縣政府已施作之道路、草坪、樹木、
　　涼亭等公園設施等情，此為兩造所不爭，並經原審至現場履勘查明屬實，有勘驗
　　筆錄、照片在卷可稽（原審卷二○七至二○九、二一三至二二三頁），而系爭土
　　地為私有土地，被上訴人為所有權人，應有部分均為九分之一，亦有土地登記簿
　　謄本足憑，足見國家機關認為系爭土地有因公益目的而使用之必要，並已施作公
　　園設施使用系爭土地，卻未對系爭土地之所有權人進行補償，已違反憲法第十五
　　條對人民財產權之保障規定，先予敘明。
  2.按土地之徵收，乃國家因特定公共事業或公益之需要，依土地法或土地徵收條例
    之規定，於踐履一定程序後，取得私有土地之行政處分，與私法上因當事人約定
    一方移轉財產權於他方，他方支付價金所成立之買賣契約尚屬有別。至當事人所
    為法律行為之性質為何，係法律解釋、適用之問題，應屬法院之職權，不受當事
    人主張之拘束，亦不得僅以當事人所用文字之表面意思，作為判斷之基礎。又需
    用土地人申請徵收土地或土地改良物前，除國防、交通、水利、公共衛生或環境
    保護事業，因公共安全急需使用土地未及與土地所有權人協議者外，應先與所有
    權人協議價購或以其他方式取得；所有權人拒絕參與協議或經開會未能達成協議
    者，始得依本條例申請徵收，土地徵收條例第十一條定有明文。本件系爭土地因
    屬公共設施保留地而作為公共使用，但所有權人均未得到相當之補償，兩造遂於
    九十年七月二十七日召開協議價購協調會議，會議結論為「1.土地所有權人原則
    同意價購方式處理，按價購當期之公告現值（五千二百元）加七成補償地價，無
    地上改良物補償，如有其他意見以專案處理。2.鯉魚潭風景特定區俟花蓮縣政府
　　移交本處（即上訴人）接管後，即擇期通知土地所有權人辦理價購作業（擬應視
　　當時之實際情形依規定辦理）」，被上訴人亦為參與該次會議之土地所有權人（
　　原審卷二四、二五頁），而兩造當時係立於平等之地位進行協議，並就鯉魚潭風
　　景特定區土地價購之價格（每平方公尺五千二百元加七成即為八千八百四十元）
　　、價購時期（俟花蓮縣政府移交上訴人接管後）達成合意，可見兩造間就系爭土
　　地之價購，已成立私法上之買賣契約（最高法院五十七年台上字第一四三六號判
　　例），且經綜合兩造協議時之真意及花蓮縣政府長久使用系爭土地作為公共用途
　　等過去事實暨一切證據資料解釋當事人之意思表示，足認兩造間之買賣契約應於
　　上訴人接管鯉魚潭風景特定區即生效，且上訴人已於九十一年一月接管鯉魚潭風
　　景特定區，此為兩造所不爭執，上訴人應依兩造間之協議內容給付買賣價金，不
　　得再以政府財政困難為搪塞拖延之藉口。
五、依土地登記簿謄本之記載，系爭土地之面積乘以每平方公尺八千八百四十元，再
　　依被上訴人之應有部分九分之一計算後，被上訴人得請求之價金為一百四十七萬
　　二千三百零一元（詳細計算方式如附表所示），為有理由，然被上訴人係依買賣
    法律關係請求，兩造並無約定有先免給付對方之義務，再上訴人亦於本院補稱如
　　兩造買賣關係成立，主張對被上訴人行使同時履行抗辯權，是被上訴人自應履行
　　產權移轉登記之義務後，始得對上訴人請求給付價金，原審未課以被上訴人應先
　　為產權移轉登記之義務逕行命上訴人給付價金，自有未合，上訴意旨雖未執此指
　　摘．惟原判決既有可議，亦應廢棄改判如主文所示。
六、本件事證已臻明確，兩造其餘攻擊防禦方法與舉證，均無礙勝負判斷，爰不一一
    論列，附此敘明。
據上論結，依民事訴訟法第四百五十條、第七十九條但書，判決如主文。
中　　　華　　　民　　　國　　九十三　　年　　　五　　　月　　 十三 　　日
　　　　　　　　　　　　　　　　審判長法官　吳　鴻　章
                                　　　法官  林　慶　煙
                                      法官  黃　永　祥
正本係照原本作成。
本件不得上訴。
　　　　　　　　　　　　　　　　法院書記官  吳　家　瑩
中　　　華　　　民　　　國　　九十三　　年　　　五　　　月　　 十三　　 日
附表：
┌──┬──────────┬────────┬───────────┐
│編號│土地地號            │面積（平方公尺）│金額（新台幣）        │
├──┼──────────┼────────┼───────────┤
│一  │潭北段六二七        │   4.88         │  43139               │
├──┼──────────┼────────┼───────────┤
│二  │潭北段六二九        │ 279.51         │0000000               │
├──┼──────────┼────────┼───────────┤
│三  │潭北段六二九之一    │  12.53         │ 110765               │
├──┼──────────┼────────┼───────────┤
│四  │潭北段六三○        │ 261.21         │0000000               │
├──┼──────────┼────────┼───────────┤
│五  │潭北段六三一        │ 349.70         │0000000               │
├──┼──────────┼────────┼───────────┤
│六  │潭北段六三二        │ 355.16         │0000000               │
├──┼──────────┼────────┼───────────┤
│七  │潭北段六四一        │  13.89         │ 122787               │
├──┼──────────┼────────┼───────────┤
│八  │潭北段六四二        │ 115.46         │0000000               │
├──┼──────────┼────────┼───────────┤
│九  │潭北段六四三        │ 100.39         │ 887447               │
├──┼──────────┼────────┼───────────┤
│十  │潭北段六四五        │   3.74         │  33061               │
├──┼──────────┼────────┼───────────┤
│十一│潭北段六四五之一    │   2.48         │  21923               │
├──┼──────────┼────────┼───────────┤
│合計│                    │                │00000000÷9＝0000000  │
└──┴──────────┴────────┴───────────┘
